【裁判字號】    94,交易,188
【裁判日期】    951011
【裁判案由】    過失致死等
【裁判全文】
臺灣士林地方法院刑事判決             94年度交易字第188號
公  訴  人  臺灣士林地方法院檢察署檢察官
被      告  丁○○
                      樓
選任辯護人  林光彥律師
            簡炎申律師
上列被告因過失致死案件，經檢察官提起公訴（94年度偵字第35
66號），本院判決如下：
    主  文
丁○○無罪。
    理  由
一、公訴意旨略以：被告丁○○明知未領有駕駛執照不得騎乘機
    車，於民國93年11月28日上午，騎乘車牌號碼DFC-952 號輕
    型機車，沿臺北市○○區○○路往德明技術學院方向行駛（
    東向西），於當日上午約10時許，途經臺北市○○區○○路
    1 段57號前內側車道之外側欲左轉進入59巷時（東往西轉南
    ），本應注意車輛行駛至交岔路口左轉彎時應距交岔路口30
    公尺前顯示方向燈或手勢、轉彎車應讓直行車先行之規定，
    以避免發生危險，依當時天候晴朗、光線明亮、路面乾燥無
    缺陷、道路無障礙物、視距良好等情，並無任何不能注意之
    情形，竟疏未注意貿然向左靠駛，彼時適有謝貴棟騎乘車牌
    號碼CLR-127 號重型機車沿同向內側車道之內側欲自被告機
    車之左側超車，因未注意車前狀況，避煞不及，遂由後撞上
    ，致謝貴棟當場拋出車外頭部觸地造成顱內出血，嗣雖經送
    醫急救，延至93年11月30日凌晨3 時10分許，仍因傷重不治
    死亡，因認被告涉犯刑法第276 條第1 項之過失致死罪嫌。
二、按犯罪事實應依證據認定之，無證據不得認定犯罪事實，又
    不能證明被告犯罪者，應諭知無罪之判決，刑事訴訟法第15
    4 條第2 項、第301 條第1 項分別定有明文。次按事實之認
    定，應憑證據，如未能發現相當證據，或證據不足以證明，
    自不能以推測或擬制之方法，以為裁判之基礎，業據最高法
    院40年臺上字第86號判例闡釋甚明。再按認定事實所憑之證
    據，雖不以直接證據為限，間接證據亦包括在內，然而無論
    直接或間接證據，其為訴訟上之證明，須於通常一般之人均
    不致於有所懷疑，而得確信其為真實之程度者，始得據為有
    罪之認定，倘其證明尚未達到此一程度，而有合理之懷疑存
    在時，致事實審法院無從為有罪之確信，即應為無罪之判決
    ，亦有最高法院76年臺上字第4986號判例可資參照。
三、公訴人認被告丁○○涉有上開罪嫌，無非係以被告自承未領
    有駕駛執照，及告訴人己○○、甲○之指訴，與證人林水、
    甲○桂、乙○○及戊○○之證言，並有道路交通事故現場圖
    、道路交通事故調查報告表、交通事故談話紀錄表、肇事路
    口光碟、車損、現場照片、勘驗筆錄、驗斷書、相驗屍體證
    明書、相驗照片及臺北市車輛行車事故鑑定委員會之覆議意
    見書等文書佐證，為其主要論據。惟訊據被告堅決否認有何
    過失致死犯行，辯稱：伊的車子是直行中，沒有要左轉，是
    被害人騎機車從後方撞擊伊機車之右側後，致倒地死亡等語
    。
四、經查：
  (一)被害人於上開時、地騎乘機車發生車禍，導致人車倒地，經
    送醫急救後，因頭部外傷致顱內出血不治死亡之事實，業據
    告訴人即被害人之父母己○○、甲○於偵查中指訴綦詳，且
    為被告所不爭執，並經臺灣士林地方法院檢察署檢察官督同
    法醫相驗屬實，製有相驗筆錄、相驗屍體證明書及驗斷書各
    一份在卷可憑（見相卷第27至35頁），此部分事實，應屬明
    確。
  (二)證人林水即謝貴棟之舅舅雖於偵查中證稱：「我們認為死者
    是撞到被告機車左側而非右側，死者機車是右側倒地」、「
    被告車子受損地方都在左側，包括腳踏板、引擎蓋、右側只
    有擦傷」、「當時是撞到左邊，在勘驗現場時，被告的車子
    也有更換左側的車身踏板」云云，但因林水非在場目擊證人
    ，其證言非親身所見之事實，自不容以其個人推測之詞，採
    為判斷資料。
  (三)證人甲○桂於偵查中證稱：「（事發當時你係在何處？）我
    當時剛從59巷買菜出來，車子停在勘驗筆錄中斑馬線的位置
    ，我在等紅綠燈，準備左轉環山路，我印象中，有看到一台
    機車從136 巷口出來，一台車沿環山路直行，二台車就突然
    撞上來」、「（經警察調閱錄影帶發現，並無機車從136 巷
    出來，且據黃女及機車行老板表示，二台車當時皆沿環山路
    一段往大直方向直行，有何意見？）這是我最後的印象」、
    「（為何你所言與其他人不同？）我不知道我有沒有看錯，
    但這是我的印象」等語（見相卷第39頁），足徵其於偵查中
    之證述本件車禍之發生情形僅憑印象，非無疑義。又其於審
    理時則證稱：「（請說明車禍經過？）我當時買菜回來，在
    59巷左邊巷口，我應該是違規，我有看到二台車子撞在一起
    ，我直覺發現有一台車可能會撞向我，我就趕快看一下是不
    是綠燈了，我要趕快往前，但應該來不及，所以我趕快跳離
    現場，機車被撞到」、「（撞過來的機車行進方向為何？）
    被撞到的機車撞擊後往左邊衝向我」、「（是否有看到後面
    機車撞到前面機車的那個位置？）我不清楚」、「（你是否
    有看到前面那台機車行進方向？）不能確認」、「（當時車
    禍的機車是那一個位置衝向你？）有撞擊到，但不知道是那
    一個地方撞到」、「（你在等紅燈時，被撞機車是在停止或
    行進間被後機車追撞？）是行進間被撞」、「（有無看到被
    撞機車是否打方向燈？）沒看到」、「（有無看到被撞機車
    是要往內側彎進來？）沒看到」等語（見本院95年3 月8 日
    審判筆錄），益見其並無親眼目睹本件車禍發生之實情，其
    證言無從判斷被告有無左轉及被害人機車撞及被告機車左側
    之事實，其證言尚難採為不利於被告之認定。
  (四)證人乙○○於偵查中證稱：「（你開設機車行在環山路一段
    59號巷口？）是」、「（當天所見情形？）我坐在機車行內
    看報紙，聽到一陣剎車聲，就看死者的機車與黃女（被告）
    的車相撞，死者方車是由黃女的後面撞上，應該是死者的機
    車車速較快，剎車不及，才從後面撞到黃女，之前我有看到
    林女（指證人甲○桂）牽著他的機車從59巷出來停等紅綠燈
    」、「（可否判斷黃女當時是否要左轉？）我無法判斷，但
    從剎車痕來看，死者當時行車方向是由東向西，從內湖往大
    直方向」等語（見相卷第40至41頁），及於審理時證稱：「
    （93年11月28日在庭被告發生車禍案件經過你是否有目睹？
    ）當時我在看報紙，我聽到剎車的聲音，我轉過去就看到撞
    在一起了，撞的那一台機車駕駛者就飛出去，撞到馬路旁的
    鐵蓋，駕駛者的安全帽已經飛走」、「（被撞的人是往何方
    向？）往馬路的左邊，還撞到路旁的機車，路旁的機車在等
    紅綠燈」、「（發生車禍的二人是否有跟你說話？）沒有」
    、「（你有看到撞上來的機車撞到前台機車的左側或右側？
    ）我沒有注意看，所以不知道」等語（見95年3 月8 日審判
    筆錄），足見證人乙○○並無目睹本件車禍發生之經過，其
    證言無法證明被告有無左轉之事實及謝貴棟機車撞及被告機
    車左側之事實，是其證言尚不足以採為不利於被告之認定。
  (五)證人戊○○即交通大隊內湖分隊警員於偵查中證稱：「（你
    是否到場處理警員？）是」、「（可否判定二車行向？）依
    照現場剎車痕，二車應該是同向」、「（死者當時撞到黃女
    機車何處？）從車損來看，黃女機車右側只有刮地痕，左側
    機車車殼有破裂情形，至於二車接觸點無法判斷」、「（除
    黃女先生丙○○第一次說法為依據外，現場可否判斷黃女要
    左轉？）無法判斷」等語（見相卷第41至42頁），及於審理
    時證稱：「（偵卷第17頁補充資料表，Ａ車、Ｂ車的車損狀
    況，據你所寫Ａ車是否為被告機車，Ｂ車是否為死者的機車
    ？）是」、「（Ａ車上寫的左側車身擦痕破裂，是否是指撞
    擊後生的破損？）我是把我看到的寫上去，但我沒有辦法判
    斷左側是否為撞擊的痕跡」、「（Ａ車右側倒地擦痕何所指
    ？）我到現場看到的Ａ車倒地後的磨擦痕跡」等語（見95年
    3 月1 日審判筆錄），足見證人戊○○是在車禍發生後始至
    現場處理，而依現場兩車車損情形無從判斷車輛之撞擊點，
    其證言自難採為不利於被告之認定。
  (六)證人戊○○於94年2 月3 日偵查中雖證稱：「（第一次談話
    筆錄中，黃女的先生丙○○表示，黃女的車是要轉入59巷，
    有無此事？）我當時就站在機車行前面做筆錄，我指給湯某
    看，他說他太太就是要轉入機車行旁邊的巷子，但他誤以為
    該巷是285 巷，經我確認後，才改成59巷並請他蓋手印」、
    「（你當時指59巷給丙○○確認？）有，湯某當時說那是28
    5 巷，後來我回現場看，才發現那是59巷，所以我的認知湯
    某是騎機車的人，而且他當時是要左轉進59巷，11月28日的
    資料寫的都是DFC-952 機車肇事者是湯某」等語（見偵查卷
    第41至42頁），及於審理中證稱：「（你在錄音帶內容有指
    要左轉285 巷，為何會提這件事？）因為在製作筆錄，雙方
    已經坐在巡邏車上，我指著59巷問丙○○這是幾巷口，他告
    訴我是285 巷，問完後我作筆錄，所以我才會問他是否285
    巷左轉，作完筆錄後，我又到現場查看，那是59巷，所以後
    來丙○○來拿當事人聯單，我才跟他說是59巷，我才改過來
    ，請他在上面蓋印」等語（見95年3 月1 日審判筆錄），然
    證人被告之夫丙○○即同案被告於審理時則證稱：「（你為
    何會是到285 巷？）是我太太（被告）告訴我的」、「（對
    於你談話內容中員警主動提285 巷，有何意見？）不是他主
    動提，是剛開始我就有跟他講」、「（提示偵卷交通事故談
    話紀錄表，你蓋了指印，表示同意，有何意見？）這一張不
    是當場拿的，這是三點以後到隊上，他已經改好了，叫我蓋
    指印」、「（你當初跟警員講285 巷，除了你太太事先告知
    你之外，你有沒有指給警員看？）沒有」、「（在做筆錄前
    ，你跟警員在巡邏車上，他是否有先問你話？）對」、「（
    他當時是否指著59巷問你是否為285 巷？）他有問我的，但
    是我根本就不確定」等語，足見證人戊○○、丙○○對於被
    告有無要左轉59巷或285 巷之證述並不一致，是被告有無要
    在環山路一段59巷左轉，已有疑義。且依證人丙○○前揭所
    述，其會向警員戊○○表明要往285 巷轉彎係聽聞被告所言
    ，而依卷附之地圖2 紙所示（見偵查卷第60、61頁），被告
    機車行進之方向，由環山路一段59巷往前確有內湖路一段28
    5 巷，顯見證人丙○○及被告所言285 巷尚非虛構。按理而
    言，證人丙○○並非騎機車之當事人，其對於被告究竟要在
    59巷或285 巷處轉彎自不知悉，其於案發後，責任未明前（
    當時並未研判被告有轉彎疏忽），於第一時間頂替被告向警
    方告知要轉彎285 巷，顯然係聽聞被告之轉述，又無證據證
    明丙○○與被告於案發後先沿路往前探知59巷前方尚有285
    巷，故意向警方告知要往285 巷轉彎（如有故意，丙○○亦
    不致錯指59巷為285 巷，應直接帶領警方至285 巷處，告知
    欲轉彎之方向），準此研判，被告於案發後第一時間應確告
    知丙○○其欲轉285 巷，否則丙○○應不致無故提及28 5巷
    之理，此核與被告辯稱欲沿環山路一段左轉內湖路一段285
    巷至西湖市場之辯詞相符。再證人丙○○雖有向警員戊○○
    指稱欲左轉285 巷（實係59巷）之動作，惟丙○○並非實際
    騎乘機車之人，已如前述，其前開動作是否與事實相符，本
    非無疑，顯然係因案發地點即於59巷口，且又聽聞被告轉述
    要轉285 巷，故於警員戊○○指著59巷問丙○○是否要轉入
    該巷時，誤認59巷即為285 巷甚明，是證人戊○○之證述，
    並不能據為不利於被告之判斷。又如前述，丙○○並非現場
    行車事故之騎乘機車之人，其係於事故發生後，因被告一時
    害怕打電話向其求助，始自家中趕赴現場，其對當時事故發
    生之情狀既無親見親聞，則其於警詢時之陳述，係以聞自被
    告在審判外之陳述作為內容而為轉述，應屬傳聞證據，證人
    戊○○就丙○○告知內容所為之證述，自不得採為判決基礎
    。
  (七)臺北市車輛行車事故鑑定委員會鑑定意見書及臺北市車輛行
    車事故鑑定覆議委員會鑑定意見書雖均認為「被告騎乘DFC-
    952 號輕機車，其無照駕駛及左轉疏忽為肇事原因」（見偵
    卷第46至47、71至73頁），然觀諸初次鑑定理由略以：「經
    本會洽監理處查證丁○○未領有輕機車駕駛執照，依規定不
    得駕車。參照警方道路交通事故現場圖，黃君輕機車倒地位
    置位於謝君重機車之左側，且其到會時稱謝君係由右後方與
    其相撞及，再由兩車肇事前之行向推論，黃君之輕機車行駛
    於謝君重機車之右前側，肇事當時若繼續直行則兩車應不致
    撞及，故判斷黃君應有向左轉向駕駛行為，再依黃君陳述其
    右後車身與謝君之前車頭相撞及研判，丁○○無照駕駛與轉
    向疏忽為肇事原因」云云（見偵卷第46頁），而覆議鑑定理
    由則略以：「參考檢方函送路口東北側監視錄影帶及圖示，
    肇事時Ａ車位於右側，Ｂ車為左側，Ｂ車刮地痕起點位於路
    口環山路一段東向西分向限制線延伸處斜向西南，Ａ車刮地
    痕起點位於Ｂ車刮地痕中點之左前側，亦斜向西南，研判Ａ
    車沿環山路一段內側車道之外側東向西行駛至肇事路口欲左
    轉環山路一段59巷時，其左側車身為同向車道內行駛之Ｂ車
    前車頭撞及後，Ｂ車左側車身再與沿環山路一段59巷南向北
    行駛紅燈暫停於路口內之Ｃ車相撞及而肇事」云云（見偵卷
    第72頁），可見兩次鑑定均僅係以交通事故後之現場跡證推
    定被告有左轉環山路59巷之情形。且臺北市車輛行車事故鑑
    定意見書第伍項肇事分析之第二點佐證資料中，有引用談話
    紀錄（僅有丙○○及死者父親謝貴棟之談話），另臺北市車
    輛行車事故鑑定覆議委員會鑑定意見書第伍項肇事分析之第
    一點駕駛行為第(一)目內特別引用丙○○於93年11月30日之談
    話紀錄，又第陸項第(四)點內再度提及「基於案重初供原則」
    等語，顯均係依據丙○○最初之供述認定被告當時要左轉59
    巷，惟丙○○既非實際駕駛人，其前揭談話與事實不相符一
    節，已如前述，上開之鑑定單位均以丙○○最初供詞作為判
    定肇事責任依據，其判斷基礎已有不合，是本件仍乏直接證
    據，在無其他補強證據佐證下，尚難遽認被告有「左轉疏忽
    」之事實。至被告未領有駕駛執照而駕車，此部分不法行為
    ，應受行政法規處罰，尚不構成刑法之過失責任，是上開鑑
    定意見尚難採為不利於被告之認定。
  (八)被告機車之右側或左側遭謝貴棟機車撞及，兩次鑑定意見不
    一，已如上述。經本院當庭勘驗案發時現場附近便利商店之
    監視光碟內容，僅能看見被告與謝貴棟兩台機車發生碰撞，
    但無法看清楚謝貴棟機車撞及被告機車之右側或左側，有本
    院95年3 月1 日勘驗筆錄在卷可稽。本院為求慎重，再翻拍
    上開光碟送請刑事警察局鑑定本件車禍發生時後機車係追撞
    前機車左側或右側，經函覆略以：「檢視畫面後發現，車禍
    發生經過情形多被商店騎樓柱子及停放商店外之汽車所遮蔽
    ，且商店外之影像亮度過亮，致無法鑑定後機車追撞前機車
    之左側或右側，及兩機車追撞之位置」，有該局95年3 月20
    日刑鑑字第0950036786號函在卷可憑。又扣案被害人機車之
    前輪胎罩及被告機車車身外殼，經送再送刑事警察局鑑定兩
    車碰撞點，經函復略以：「無法比鑑」，亦有該局95年6 月
    21日刑鑑字第0950047124號鑑定書在卷可據。是被告機車之
    左側或右側遭謝貴棟之機車撞及，顯有疑義，尚難遽採被告
    機車左側為撞擊點之不利於被告之認定。
五、綜上所述，公訴人所舉證據，僅能證明謝貴棟因車禍致死之
    情事，但不足以證明被告騎乘機車有左轉疏忽之過失行為，
    因而致謝貴棟死亡等事實，本院無從形成被告有罪之心證，
    基於無罪推定之原則，應為被告無罪之諭知。
據上論斷，應依刑事訴訟法第301 條第1 項，判決如主文。
本案經檢察官呂永魁到庭執行職務。
中    華    民    國    95    年    10    月    11    日
                  刑事第四庭審判長法  官  謝靜恆
                                  法  官  許碧惠
                                  法  官  周明鴻
以上正本證明與原本無異。
如不服本判決，應於判決送達後10日內，向本院提出上訴狀。
                                  書記官  丁梅芬
中    華    民    國    95    年    10    月    13    日


司法院資訊處製作；財團法人民間司法改革基金會備份。
